【裁判字號】    95,上易,149
【裁判日期】    950504
【裁判案由】    侵占
【裁判全文】
臺灣高等法院臺南分院刑事判決         95年度上易字第149號
上  訴  人  臺灣嘉義地方法院檢察署檢察官
上  訴  人
即  被  告  甲○○
上列上訴人因被告侵占案件，不服臺灣嘉義地方法院94年度易字
第200號中華民國95年1月25日第一審判決（起訴案號：臺灣嘉義
地方法院檢察署94年度偵字第2174號），提起上訴，本院判決如
下：
    主  文
上訴駁回。
    事  實
一、甲○○自民國（下同）92年8月20日起至93年6月間止，在「
    奇興企業有限公司」擔任業務員，負責招攬客戶仲介外籍勞
    工之業務，於93年4月24日中午1時許，利用接送印尼籍家庭
    監護工WATINI搭乘國泰航空CX511 號班機回國之際，在桃園
    中正國際機場內，由WATINI交付新臺幣（下同）九萬元予甲
    ○○，委請甲○○代為兌換美金，詎甲○○竟意圖為自己不
    法之所有，僅將其中之四萬八千元兌換為美金予WATINI（扣
    除手續費一百元後，折美金一千四百三十八元），將其餘所
    持有之四萬二千元，以變易持有為所有之意思予以侵占入己
    。嗣因WATINI搭機回國後，以電話告訴雇主李翠滿，始悉上
    情。
二、案經嘉義市警察局第一分局報告臺灣嘉義地方法院檢察署檢
    察官偵查起訴。
    理  由
一、訊據上訴人即被告甲○○固不否認於上開時、地接送被害人
    WATINI搭機回國並代為兌換美金，惟矢口否認有侵占犯行，
    辯稱：該印尼籍家庭監護工WATINI僅交付四萬八千元兌換為
    美金，並非交付九萬元，伊已將全部兌換之美金交給該監護
    工WATINI，並無侵占之犯行等語。
二、查被害人WATINI之雇主李翠滿確於93年4月23日交予被害人
    薪資十萬八千元，被害人簽收時被告亦在場，業據證人即被
    害人之雇主李翠滿於警訊、偵查、原審證述明確（詳警卷第
    4頁、第5頁、偵字第2174號卷第11頁、第47頁），並有外籍
    勞工薪資請領確認書1紙在卷足憑，而該外籍勞工薪資請領
    確認書並經被告蓋章確認無誤（附於警卷第29頁），足見被
    告知悉被害人返回印尼前所受領之薪資額為十萬八千元，又
    被害人WATINI返回印尼後，發現兌換金額不足，即於93年4
    月26日起多次以電話告訴其雇主李翠滿稱：「她在機場拿九
    萬元給甲○○換美金，但是甲○○只拿美金一千四百三十八
    元給她，其餘的錢都拿走了」，亦據李翠滿供明在卷（詳警
    卷第5頁、發查卷第15頁、第16頁、原審卷第47頁），並有
    被害人WATINI向行政院勞工委員會職業訓練局投訴信函附卷
    可按（附於警卷第13頁至第15頁）。
三、被告雖辯稱：該印尼籍家庭監護工WATINI僅交付四萬八千元
    兌換為美金，並非交付九萬，伊已將全部兌換之美金交給該
    監護工WATINI，並無侵占之犯行云云，惟查：
    （一）被告於警訊時供稱：「我有幫外勞兌換新台幣四萬八
          千元為美金，而其餘剩下之款項我不是很清楚，可能
          因為忙碌中而遺漏幫其兌換」、「問：外勞將九萬元
          新台幣交予你兌換為美金，豈有遺漏幫其兌換之理？
          答：因該外勞趕搭飛機出境而我又忙碌幫其辦理出境
          事宜，所以外勞將要兌換之錢給我後我沒有點算，而
          遺留四萬二千元在我皮包內」、「該四萬二千元被我
          繳付信用卡及外務欠債」、「我將與奇興仲介公司聯
          繫並分期還給外勞含利息」，並於原審承認在警訊時
          供述之任意性（詳警卷第2頁、第3頁、原審卷第21頁
          ），足證被告確有發現皮包內有多出這四萬二千元現
          金，且將該現金用作支付卡債、外務欠債之用，若被
          告已將被害人交付之款項全數兌換為美金，又豈有在
          警訊時如此供述，甚至表示願意分期含利息償還給被
          害人之理，況被告自稱當時一個月賺一、二萬元，有
          時四、五萬元，其停止仲介外勞業務之工作，乃因客
          源不好找等情，足見被告當時收入不豐，而一般人身
          上亦未必帶有數萬元之大額現金，被告皮包內多出四
          萬二千元，絕不可能未發覺，是被告於警訊時為上開
          供述，並無可能是受到警察之誘導所為。故被害人於
          中正機場離境前確實交付新台幣九萬元，請被告代為
          兌換美金等情，應堪認定，至被告聲請傳訊之證人陸
          路德雖證稱：伊於於93年4月24日曾陪同被告及印尼
          籍家庭監護工WATINI到機場，並見被告替該監護工兌
          換美金，惟僅見該外籍監護工於下車時，拿錢給被告
          ，被告即放進皮包並未點算，兌換美金後交給該外籍
          監護工時，亦未點算，雙方均無意見云云，惟其既未
          見點算金額，自無法證明被告究竟收取若干新台幣兌
          換美金，其證言尚難為被告有利之認定，反可從其所
          稱「監護工於下車時，拿錢給被告，被告即放進皮包
          內」之陳述，與被告所供「遺留四萬二千元在我皮包
          內」之情節相符，益證被告於警訊所供「因該外勞趕
          搭飛機出境而我又忙碌幫其辦理出境事宜，所以外勞
          將要兌換之錢給我後我沒有點算，而遺留四萬二千元
          在我皮包內」，應屬真實。。
    （二）被告既收受被害人新台幣九萬元代為兌換美金，惟在
          桃園中正國際機場中國國際商銀中正機場分行僅代其
          兌換四萬八千元（扣除手續費一百元後，折美金一千
          四百三十八元），有中國國際商銀中正機場分行買賣
          外匯水單1紙在卷足資佐證（附於警卷第27頁），而
          被害人已來台三年，略通國語為證人李翠滿證述明確
          ，一般請人代為兌換金錢，當無未說明請求兌換之金
          額為何，而僅將整疊現金交付之理；代為兌換之人，
          為避免發生糾紛，亦無未點收金額確認無誤後，再予
          兌換之理。被告卻於原審審理時供述：當時被害人沒
          有說交付多少錢，伊也沒有點收，顯違反常情。而於
          本院準備程序時改稱：被害人在機場只拿四萬八千元
          交伊兌換美金，前後又不相符，足證其所辯不實。
    （三）被告抗辯印尼之通用貨幣為印尼盾，並非美金，被害
          人卻要求代為兌換美金，顯不合理，被害人可能以此
          為誘餌，再假借金額短少為由，向被告勒索金錢云云
          。然查，印尼通用貨幣雖為印尼盾，然印尼盾近年來
          匯率波動極大，美金則為國際上之強勢貨幣，持美金
          在各國兌換通用貨幣甚為方便，此為眾所周知之事實
          ，被害人要求兌換美金，合情合理，並無任何刻意陷
          害教唆之嫌，況被告確代被害人兌換美金，並當場交
          給被害人，業據被告供認，並有中國國際商銀中正機
          場分行買賣外匯水單1紙在卷足資佐證，已如前述，
          又被害人確實自證人李翠滿處領有十萬八千元，如果
          不將大部分新台幣兌換為美金，而僅兌換其中四萬八
          千元，則被害人將剩餘新台幣帶回印尼後使用必然極
          為不便，當無僅兌換部分新台幣之理。又被害人領得
          之薪資為十萬八千元，如意圖陷害被告，並另用此機
          會獲取不法利益，理應聲稱交付被告兌換之新台幣總
          金額為十萬餘元，以便獲得最大之利益，被害人捨此
          不為，卻告知證人李翠滿是交付九萬元，由此更可見
          ，被害人並非意在陷害被告，而僅是說出實情。再者
          ，被害人係經濟弱勢者，返回印尼後與臺灣之聯繫不
          便，又縱然刻意捏造上開現金遭被告侵占之情，亦未
          必可以獲得任何賠償，若非遭受極端不平等之待遇，
          應無大費周章向我國行政院勞工委員會陳情之舉，亦
          有行政院勞工委員會職業訓練局93年7月20日職外字
          第0930088544號函在卷足佐（附於警卷第15頁），是
          被告之前開辯解，亦不足取。
    （四）被告又質疑為何被害人在機場未表示異議，卻事後才
          致電證人李翠滿表示遺失四萬二千元，顯有不實云云
          。惟據被告於原審審判時供稱：「換完錢之後，被害
          人於五到十分鐘即直接登機」、「外勞拿到錢就她直
          接放到口袋就離開了」（詳原審卷第55頁），可見確
          因搭機時間緊迫，被害人無從發現金額有異，亦無從
          在機場表示異議。
    （五）綜上所述，被告所辯，顯不足採，本件犯罪事證明確
          ，其侵占之犯行，應可認定。
四、查被告意圖為自己不法之所有，而侵占自己持有他人之物，
    核其所為，係犯刑法第335條第1項之侵占罪。原審認被告之
    罪證明確，適用刑法第335條第1項，第41條、第42條第2項
    ，罰金罰鍰提高標準條例第1條前段、第2條，並審酌被告之
    犯罪之目的、手段、生活狀況、品行、智識程度及不思循合
    法正當途徑獲得財富，竟利用外籍勞工搭機回國不及反應之
    際，侵占所受領委託兌換美金之部分金額，嚴重破壞我國之
    國際形象等一切情狀，量處有期徒刑六月併科罰金八千元，
    並諭知有期徒刑如易科罰金、罰金如易服勞役，均以三百元
    折算一日，認事用法俱無不合，量刑亦稱妥適，被告上訴意
    旨否認犯罪，固不足採，檢察官上訴意旨，認被告係犯刑法
    第336條第2項之業務侵占罪，而指摘原判決不當，惟被告雖
    從事外籍勞工仲介業務之工作，然其業務範圍並未包含外籍
    勞工薪資之轉交或代外籍勞工兌換外幣，被告取得被害人交
    付之款項，並非基於業務上關係所持有之物，故其所犯，應
    屬刑法第335條第1項之侵占罪，況檢察官起訴時，亦認被告
    係犯刑法第335條第1項之侵占罪，其執此指摘原判決不當，
    亦無可取，從而被告與檢察官之上訴均為無理由，應予駁回
    。
五、據上論斷，應依刑事訴訟法第368條，判決如主文。
本案經檢察官林炎昇到庭執行職務。
中    華    民    國    95    年    5     月    4     日
                  刑事第五庭    審判長法  官  楊明章
                                      法  官  楊子莊
                                      法  官  戴勝利
以上正本證明與原本無異。
不得上訴。
                                      書記官  陳淑貞
中    華    民    國    95    年    4     月    5     日
附錄：本判決論罪科刑法條：
刑法第335條第1項：意圖為自己或第三人不法之所有，而侵占自
                  己持有他人之物者，處5年以下有期徒刑、
                  拘役或科或併科1千元以下罰金。


司法院資訊處製作；財團法人民間司法改革基金會備份。
